【裁判字號】    90,台上,1711
【裁判日期】    900322
【裁判案由】    偽造有價證券等罪
【裁判全文】
最高法院刑事判決                                九十年度台上字第一七一一號
    上  訴  人
    即 自訴 人  李衍成
    上 訴人 即
    承受訴訟人  李紹明
                李紹情
                李紹
                李月雲
    代  理  人  丁福慶律師
    被      告  乙○○
                甲○○
右上訴人因自訴被告等偽造有價證券等罪案件，不服台灣高等法院中華民國八十七年
八月二十七日第二審判決（八十六年度上訴字第四九二七號，自訴案號：台灣桃園地
方法院八十四年度自字第二○一號），提起上訴，本院判決如左：
    主  文
原判決撤銷，發回台灣高等法院。
    理  由
上訴人即自訴人李衍成於本件原審判決後，依法於民國八十七年九月十四日提起上訴
，上訴中，上訴人於八十八年五月二十五日死亡，有死亡證明書可按，旋由其子女李
紹明、李紹情、李紹、李月雲聲明承受訴訟，合先明。
本件原判決以上訴人即自訴人李衍成自訴意旨略稱：自訴人與案外人官錦祿提供所有
之土地與建商彭新海合建，惟因其與案外人官錦祿所有之土地尚夾有第三人之土地及
國有土地，三方約定由彭新海提供新台幣（下同）三千萬元予自訴人及官錦祿，再由
自訴人及官錦祿向案外人及國有財產局購買前揭土地後，再行合建，惟建商彭新海無
力完全給付約定之三千萬元，自訴人、官錦祿及彭新海三人即又協定由自訴人及官錦
祿提供土地設定抵押權，向被告乙○○、甲○○借款，並以借得之款項及建商彭新海
籌得之款購買前揭土地，設定抵押權後，因建商彭新海無法籌得款項，致無法價購土
地，自訴人即未再向被告等借款，被告等明知上情，竟於建商彭新海交付之面額各二
百三十萬元之票號ＣＨ一三五七三三號、ＣＨ一三五七三四號之本票上偽造自訴人之
簽名及盜刻自訴人之印章，並於發票日及到期日欄分別以橡皮戳蓋上８２、７、２６
及８３、１、２６，並提起本票強制執行之裁定及拍賣抵押物之聲請，因認被告等牽
連涉有刑法第二百零一條之偽造有價證券罪嫌及第三百三十九條第一項之詐欺罪嫌云
云，而經審理結果，以不能證明被告等犯罪，因而維持第一審諭知被告等無罪之判決
，駁回自訴人在第二審之上訴，固非無見。
惟查：(一)按本票之發票年月日，乃本票之必要記載事項，本票如未填載發票日，則該
本票尚未發生效力，如執票人未經發票人同意，而擅自填寫發票日期，使尚未具本票
效力者，發生其效力，自屬偽造有價證券之行為。卷查證人彭新海於第一審證稱：其
簽發交予被告等之系爭本票二張，其上並未填載發票日及到期日等語（見第一審卷(一)
第一○八頁）。另同期間向被告等借錢之官錦祿於原審亦證稱：其簽發交予被告等之
本票並未填寫日期，因尚未拿到國有財產局土地權狀，所以只是當保證票等語（見原
審卷第九十七頁正面）。而自訴人亦迭次指訴被告等未經授權擅自以橡皮戳蓋上系爭
本票之發票日及到期日（見第一審卷(一)第三頁背面，原審卷第二十一頁、第一一七頁
）。乃原判決僅以系爭本票上自訴人之簽名，與自訴人在民事庭所提出「合建契約書
」上自訴人之簽名，經送往內政部警政署刑事警察局鑑定結果，認二者字跡相符，而
作為有利被告等判決之依據，惟對於系爭本票二張之發票日、到期日究係何人所填載
﹖苟係被告等所填載，其有無事先得到自訴人或另一共同發票人彭新海之授權﹖並未
詳加調查，亦未於理由內加以說明，併有應於審判期日調查之證據未予調查及理由不
備之違法。(二)原判決以彭新海已交付案外人黃坤博所簽發面額三十七萬五千元之支票
，作為支付自訴人借款之利息，進而推論自訴人、彭新海確已收得借款。惟自訴人及
彭新海均否認收得借款，彭新海於第一審且稱：上開三十七萬五千元支票係另筆借款
之利息，與本件自訴人之借款無關等語（見第一審卷(一)第一○九頁正面），究竟上開
三十七萬五千元之支票，係支付自訴人、彭新海之借款利息﹖抑或支付官錦祿之借款
利息﹖自訴人、彭新海、官錦祿向被告等借款之利息如何支付﹖被告等之借款予自訴
人、彭新海，苟已付款，則係如何支付﹖被告等借款之來源如何﹖事關待證事項，自
應予以究明。原審未就此詳予勾稽，難謂其證據之調查已屬詳盡。上訴意旨，執以指
摘原判決違法，非無理由，應認有撤銷發回更審之原因。
據上論結，應依刑事訴訟法第三百九十七條、第四百零一條，判決如主文。
中      華      民      國     九十     年      三      月    二十二    日
                              最高法院刑事第十庭
                                  審判長法官  莊  登  照
                                        法官  洪  明  輝
                                        法官  蔡  清  遊
                                        法官  黃  一  鑫
                                        法官  林  秀  夫
      右正本證明與原本無異
                                              書  記  官
中      華      民      國     九十     年      三      月    二十八    日


司法院資訊處製作；財團法人民間司法改革基金會備份。
